臺灣嘉義地方法院民事判決　　　　　　　 93年度保險字第9號
原　　　告　乙○○
訴訟代理人　程弘模律師
被　　　告　新光人壽保險股份有限公司
法定代理人　丙○○
訴訟代理人　甲○○
上列當事人間給付保險金事件，本院於中華民國94年12月1日言
詞辯論終結，茲判決如下：
    主  文
被告應給付原告新臺幣壹佰零捌萬伍仟元及自民國九十二年十一
月二十九日起至清償日止，按週年利率百分之十計算之利息。
訴訟費用由被告負擔。
本判決於原告以新臺幣拾陸萬元供擔保後，得假執行。但被告
如於執行標的物拍定、變賣或物之交付前，以新臺幣壹佰零捌萬
伍仟元為原告預供擔保，得免為假執行。
    事  實
壹、原告方面：
一、聲明：
（一）被告應給付原告新臺幣（下同）1,085,000元，及自民國
      （下同）92年11月29日起至清償日止，按週年利率百分之
      10計算之利息。
（二）訴訟費用由被告負擔。
（三）原告願供擔保，請准宣告假執行。
二、陳述：
（一）緣原告乙○○先後於83年4月7日、84年11月17日及86年2
      月18日，先後向被告新光人壽保險股份有限公司（以下簡
      稱新光人壽）投保新光百年長青壽險、新光防癌終身保險
      及新光新防癌終身保險，並分別附加新光綜合保障附約（
      保險金額60萬元）、新光平安意外傷害保險附約（保險金
      額150萬元；保險金額100萬元）等（下稱系爭契約）。
（二）原告於92年4月5日上午11時50分許，騎乘機車途經嘉義縣
      民雄鄉○○村○鄰○○道路時，與訴外人何開泉駕駛之小
      貨車發生碰撞（下稱系爭車禍），因而摔倒在地全身無法
      動彈疼痛不堪，經送往嘉義基督教醫院急診，因無外傷該
      醫院醫師僅囑咐原告回家休養，但原告返家後身體仍持續
      疼痛難忍，嗣於92年4月10日前往華濟醫院就醫診治，經
      醫師檢查發現原告有頸椎挫傷併第5、6、7頸椎，椎間盤
      突出，併左側上肢麻木無力、腰椎挫傷併第4、5腰椎及第
      5 腰椎與第1薦椎椎間盤突出併左側坐骨神經痛及左側下
      肢麻木無力等傷害。自92年4月10日起迄同年11月6日止（
      超過半年之期間），原告在該醫院復健科前後共門診41次
      ，復建59次，仍遺有左側肢體麻木無力，軀體活動範圍受
      限（頸椎前屈30度、後屈20度、左屈20度、右屈20度、左
      旋30度、右旋30度，而腰椎前屈20度、後屈10度、左屈15
      度、右屈15度、左旋20度、右旋20度），無法恢復正常，
      係屬系爭契約附表第4級第16項所定之脊柱永久遺留顯著
      運動障礙。
（三）本件原告於92年11月13日將聲請理賠文件送達被告，向被
      告提出理賠申請迄今早已逾半年以上，被告仍拒不理賠，
      爰據系爭保險契約之新光綜合保障附約條款及新光平安意
      外傷害保險附約條款、保險法第131條等規定之保險契約
      法律關係，請求被告給付1,085, 000元之保險金及遲延利
      息。
（四）對被告抗辯所為之陳述：
  １、原告所受上開傷害，確係因92年4月5日遭訴外人何開泉駕
      駛之小貨車碰撞所致：原告於92年4月10日起即持續至華
      濟醫院就診，確診之症狀均同為頸部及腰部椎間盤突出，
      並於92年11月間即被診斷為軀體活動困難，有顯著運動障
      礙，符合系爭契約之殘廢情形；至原告於90年間至華濟醫
      院就診之症狀為「未伴有脊髓病之腰胝骨退化性脊椎、腕
      及腕骨附著組織病變」，與系爭車禍所造成之上開殘廢症
      狀範圍不同，兩者即無關聯。
  ２、原告於92年4月5日發生意外事故後之180日內已達系爭保
      單條款約定之殘廢程度：原告於系爭車禍後即因上開症狀
      持續治療，其中並無中斷或症狀變更，至92年11月6日已
      經華濟醫院確診為殘廢程度，被告僅以原告診斷證明書開
      立之日期辯稱原告並未於意外事故發生後180日內達到殘
      廢程度，殊不合理。
三、證據：提出新光百年長青終身壽險保險單、新光防癌終身保
    險個人保險單、新光新防癌終身保險個人保險單、新光綜合
    保障附約條款、新光平安意外傷害保險附約條款、嘉義縣警
    察局民雄分局菁埔所道路交通事故證明書、新光人壽函、理
    賠紀錄查詢資料、新光人壽理賠課通知單、嘉義縣救護紀錄
    表、嘉義基督教醫院急診護理紀錄表及華濟醫院之病歷各1
    份（均影本）、財團法人佛教慈濟綜合醫院大林分院斗六門
    診部（下簡稱慈濟醫院斗六門診部）醫療診斷證明書4份、
    財團法人嘉義基督教醫院（下簡稱嘉基醫院）診斷證明書3
    份、華濟醫院診斷證明書5份為證。
貳、被告方面：
一、聲明：
（一）原告之訴駁回。
（二）訴訟費用由原告負擔。
（三）如受不利判決時，被告願供擔保以免假執行。
二、陳述：
（一）原告於90年9月12日在華濟醫院檢查出有「未伴有脊髓病
      之腰胝骨退化性脊椎」，於90年5月18日檢查出有「腕及
      腕骨組織病變」，並於90年11月12日已檢查出有「坐骨神
      經痛」等，另於91年1月10日即向華濟醫院申請殘障鑑定
      ，顯見原告骨科相關既往症非常明確，顯見原告之骨頭組
      織早於系爭車禍發生前已存在病變之情形，有因其本身疾
      病造成殘廢之可能。
（二）原告於92年4月5日系爭車禍發生後，並未於180日內達到
      系爭保單條款約定之殘障程度，故原告之請求亦不符保單
      條款約定：原告曾於92年10月20日要求嘉基醫院開立診斷
      證明書，但該診斷書：１、所開立之日期距離原告發生車
      禍後已超過180日；２、其上之醫師囑言僅記載：病患於
      92 年4月5日12時16分至急診處置，目前於門診治療中，
      左側上下肢麻痺無力，明顯運動障害，活動度受限。則該
      診斷證明書僅說明「明顯運動障害，活動度受限」，並未
      說明原告遭受如何之運動障害及其活動度是否有如前述保
      單條款、相關醫學資料等約定般受有限制，故原告若持該
      診斷證明書者，已超過保單180日之觀察期約定且無法證
      明原告因系爭車禍造成系爭契約所定之第4級第16項之殘
      廢等級。另原告提出華濟醫院92年11月6日開立之診斷證
      明書。惟：１、所開立之日期距離原告發生車禍後已超過
      180日，依條款約定並不在保險人之理賠責任內；２、該
      診斷證明書上記載原告身體活動受限云云等，是否有進行
      相關磁振造影等醫學檢驗而得出之數值，亦屬有疑。至於
      其他如慈濟醫院斗六門診部所開具之診斷證明書，開具日
      亦距離原告發生系爭車禍，超過保單180日之觀察期限制
      ，被告亦否認之。
三、證據：提出原告華濟醫院之病歷資料、Ｘ光檢查報告、原告
    自述書各1份（均影本）為證。
參、本院依職權分別向嘉基醫院及華濟醫院函詢，並向慈濟醫院
    斗六門診部調取原告之病歷資料及檢驗報告。
    理  由
一、原告主張：緣原告乙○○先後於83年4月7日、84年11月17日
    及86年2月18日，先後向被告新光人壽投保系爭保險契約，
    嗣原告於92年4月5日發生車禍之意外事故，經就醫診治，發
    現原告因此受有系爭契約附表第4級第16項所定之脊柱永久
    遺留顯著運動障礙。原告乃向被告依系爭契約申請理賠，詎
    被告不予置理，爰據系爭保險契約條款、保險法第131條等
    規定之保險契約法律關係，請求被告給付1,085, 000元之保
    險金及遲延利息等語。
二、被告則以：原告於系爭車禍發生前前已有「未伴有脊髓病之
    腰胝骨退化性脊椎」及「腕及腕骨組織病變」等症狀，顯見
    原告之骨頭組織早已存在病變之情形，有因其本身疾病造成
    殘廢之可能。且原告所提出之診斷證明書，亦不足證明其於
    系爭車禍發生後，並未於180日內達到系爭保單條款約定之
    殘障程度等語，資為抗辯。
三、兩造不爭執之事項：
（一）原告先後於83年4月7日、84年11月17日及86年2月18日，
      先後向被告新光人壽投保新光百年長青壽險、新光防癌終
      身保險及新光新防癌終身保險，並均另外分別附加綜合保
      障附約（保險金額60萬元）、新光平安意外傷害保險附約
      （保險金額150萬元；保險金額100萬元）。
（二）原告曾於90年間至華濟醫院就診，病歷資料上記載原告患
      有「未伴有脊髓病之腰胝骨退化性脊椎」。
（三）原告於92年4月5日11時50分許，與訴外人何開泉駕駛之自
      用小貨車發生車禍事故。
（四）原告目前狀況，符合系爭契約中，新光綜合保障附約條款
      第8條第1項及新光平安意外傷害保險附約條款第10條第1
      項所稱之：附表所列第4級第16項「脊柱永久遺留顯著運
      動障礙」。
四、兩造爭執事項：
（一）原告所符合系爭契約附表第4級第16項之殘廢狀況，是否
      由意外傷害事故即系爭車禍所導致？
（二）原告於92年4月5日發生意外傷害事故後之180日內是否已
      達系爭保單條款約定之殘廢程度？
五、本院之判斷：
（一）原告係由系爭車禍導致其符合系爭契約附表第4級第16項
      之殘廢狀況：
  １、原告於92年4月5日發生車禍後，經嘉義基督教醫院急診診
      療認為係下背部壓砸傷，疑似尾胝股骨折，並曾施行脊椎
      X光攝影檢查，該醫院急診護理紀錄亦有：「13：57腰痛
      仍存4肢麻改善」之記載，該院93年9月7日（93）嘉基醫
      字第1559號函文，亦載明：「頸椎扭傷與挫傷常有椎間盤
      突出之後遺症，下背撞傷亦有坐骨神經痛之後遺症。但在
      急診之神經學檢查，剛發生意外時並不明顯，同時在急診
      當時亦沒有實施磁振造影之必要。」，此有上開護理紀錄
      及函文附卷可稽；而原告嗣於華濟醫院就醫檢查發現：「
      頸椎挫傷併第5、6、7頸椎，椎間盤突出，併左側上肢麻
      木無力、腰椎挫傷併第4、5腰椎及第5腰椎與第1薦椎椎間
      盤突出併左側坐骨神經痛及左側下肢麻木無力」，並於該
      院自92年4月10日起至同年11月6日止共門診41次、復健59
      次，因疼痛關係休養近半年，軀體活動角度受限，有該院
      92年11月6日診斷證明書1份可證，觀諸本件原告所受傷害
      為脊椎椎間盤突出，受傷部位為脊柱屬於身體內部骨骼關
      節組織，由肉眼觀察自無明顯外傷痕跡，而原告於車禍甫
      發生時確無明顯外傷，此為兩造所不爭執，並有嘉義縣救
      護紀錄表附卷可稽，而後原告即持續就醫治療長達半年之
      久，足徵原告發生車禍受傷後所表現出之症狀，與嘉義基
      督教醫院函文所述情節相符合。
  ２、被告雖以原告於華濟醫院90年間之病歷資料，其上記載「
      未伴有脊髓病之腰胝骨退化性脊椎、腕及腕骨附著組織病
      變」，主張原告本身已有未伴有脊髓病之腰胝骨退化性脊
      椎之病症，骨頭組織病變方造成本件殘廢情形云云；惟查
      ：依卷附原告之各醫院病歷所載，原告身體出現腰部椎間
      盤移位、頸部椎間盤移位等症狀，係始於92年4月5日之後
      ，在該日之前並無任何有關椎間盤病變之紀錄，而原告於
      90年間至華濟醫院就診病歷中，所載原告之腕及腕骨附著
      組織病變並無轉移他部位之情形，主治醫師之處置亦限於
      該患部之治療，並無任何病歷記載顯示，原告早有椎間盤
      突出症狀或原告之椎間盤移位係腕及腕骨附著組織病變之
      轉移，且據本院分別去函嘉義基督教醫院及華濟醫院覆稱
      ：「下背撞傷及長期從事負重工作皆有可能造成椎間盤突
      出」、「乙○○於92年4月10日前未因任何腰部問題就診
      ，91年1月10日記載『殘障鑑定費』，係鑑定殘障內容為
      左手腕三角軟骨疾病」，此有嘉義基督教醫院94年8月16
      日（94）嘉基醫字第1246號、華濟醫院94年9月19日華（
      圖）字第94091608號函文負在卷可考。而原告係於92年4
      月10日在華濟醫院診治時，向醫師主訴之症狀始出現背部
      嚴重疼痛情形，有93年8月7日華濟醫院出具之原告於90
      年間診療病症過程之診斷證明書1份為證，足以證明原告
      之腰胝骨於車禍前並未有嚴重脊椎病變之情形。
  ３、原告於華濟醫院92年4月間之病歷即載有：「背壓砸傷、
      腰部椎間盤移位，未伴有脊髓病變」，並於該月份間即開
      始密集治療，至92年11月6日確定症狀為：「頸椎挫傷併
      第5、6、7頸椎（併及第7、第1胸椎），椎間盤突出，併
      左側上肢麻木無力（左側第6頸椎神經根及第1胸椎神經根
      壓迫症）、腰椎挫傷併第4、5腰椎及第5腰椎與第1薦椎椎
      間盤突出併左側坐骨神經痛及左側下肢麻木無力，軀體活
      動範圍受限（頸椎前屈30度、後屈20度、左屈20度、右屈
      20度、左旋30度、右旋30度，而腰椎前屈20度、後屈10度
      、左屈15度、右屈15度、左旋20度、右旋20度）」，此有
      上開華濟醫院診斷證明書可憑，即原告所受傷害為頸椎、
      腰椎之椎間盤突出，傷害範圍遍及頸椎、胸椎、腰椎及薦
      椎等，已遠超出腰胝骨退化之部位，如非92年4月5日發生
      系爭車禍之外力撞擊，原告之脊椎椎間盤應不可能突然大
      範圍病變，發生移位之情形，導致軀體活動範圍嚴重受限
      ，不到正常之一半。故原告前於該院90年間所診斷之「未
      伴有脊髓病之腰胝骨退化性脊椎、腕及腕骨附著組織病變
      」症狀與原告因系爭車禍所受傷害間應無關聯，足認原告
      確係因系爭車禍方肇致脊椎椎間盤突出之症狀，，造成系
      爭契約附表第4級第16項所定之脊柱永久遺留顯著運動障
      礙之情形。
（二）原告於92年4月5日發生意外傷害事故後之180日內，即已
      達系爭保單條款附表所列第4級第16項「脊柱永久遺留顯
      著運動障礙」之殘廢情形：
 １、被告以原告所提出之各紙診斷證明書之開立日期，超過發
     生車禍日期180日為由，稱原告之殘障狀態不在保險人之理
     賠責任內，資為辯解。惟按系爭契約意外殘廢保險金之約
     定明載：「自意外傷害事故發生之日起180日以內致成附表
     所列……殘廢程度之一者」，揆其文義所指應係指事實上
     陷於系爭保險契約附表所列殘廢程度之一而言。亦即被保
     險人所生情節是否符合系爭契約所定情狀，應以被保險人
     自意外傷害事故發生之日起180日以內，實際上陷於該附表
     所列殘廢程度為認定標準，與診斷證明書之開立日期應無
     關係，被告所辯，尚無足採。
 ２、查原告早於92年4月10日起至華濟醫院就診，先經骨科醫師
     持續診斷為背壓砸傷，其後自同年月24日起即由復健科醫
     師確診為腰部椎間盤移位、頸部椎間盤移位，而持續進行
     門診及復健治療迄至同年11月6日止，復健科相關病歷紀錄
     之診斷記載均為腰部椎間盤移位、頸部椎間盤移位等相同
     症狀，已如上述，且原告於92年8月15日施行核磁共振掃描
     業已證實椎間盤變質（突出）、神經根壓迫，無法復原，
     於92年9月30日症狀固定，遺存顯著運動障礙，嚴重影響生
     理機能，前屈角度20度、後屈15度、左屈15度及右屈15度
     ，此有華濟醫院93年12月2日出具原告之診斷證明書可考，
     所載症狀與系爭保單條款附表所列第4級第16項：「脊柱永
     久遺留顯著運動障礙：頸柱完全強直，或在於胸椎以下前
     後屈、左右屈及左右迴旋3種的運動之中，2種的運動被限
     制在生理範圍2分之1以下者。」之殘廢情形相符，是可認
     原告於系爭車禍發生日起180日內，已陷於系爭契約之殘廢
     狀態。
（三）本件原告若因意外傷害事故於180日內造成系爭殘廢狀態
      ，原告可向被告請求1,085,000元，此金額為被告所自認
      （94年7月19日辯論意旨狀），另依系爭契約中新光綜合
      保障附約條款第20條第2項、新光平安意外傷害保險附約
      條款第18條第2項均訂明：「本公司應於收齊前項文件15
      日內給付之。逾期本公司應按年利1分加計利息給付。」
      查本件原告乙○○係於92年11月13日將聲請理賠文件送達
      被告，此有理賠記錄查詢表附卷可考，而依前開兩造保險
      契約約定，被告至遲應於92年11月28日前理賠，逾期即應
      按兩造約定加計遲延利息，而被告迄今尚未理賠，此為兩
      造所不爭執，是原告本於兩造之保險契約，請求如主文所
      示之保險金及法定遲延利息，即為有理由，應予准許。
六、本件事證已臻明確，兩造其餘攻防方法及舉證，於判決結果
    無影響，無一一臚列斟酌之必要，附此敘明。
七、假執行之宣告：兩造均陳明願供擔保，分別請求為假執行及
    免為假執行之宣告，經核均無不合，茲分別酌定相當之擔保
    金額，分別准許之。
八、據上論結：本件原告之訴為有理由，依民事訴訟法第78條、
    第390條第2項、第392條，判決如主文。
中　　華　　民　　國　　94　　年　　12　　月　　6 　　日
                  民一庭法　官　陳俞婷
以上正本係照原本作成。
如對本判決上訴須於判決送達後20日內向本院提出上訴狀。
中　　華　　民　　國　　94　　年　　12　　月　　9 　　日
                        書記官  林美足
